【裁判字號】    92,台上,2448
【裁判日期】    921113
【裁判案由】    返還借款
【裁判全文】
最高法院民事判決                              九十二年度台上字第二四四八號
    上  訴  人  甲○○
    訴訟代理人  鄭銘仁律師
    被 上訴 人  乙○○
    訴訟代理人  黃秀禎律師
右當事人間請求返還借款事件，上訴人對於中華民國九十一年二月五日臺灣高等法院
高雄分院第二審判決（九十年度上字第三六二號），提起上訴，本院判決如左：
    主  文
原判決除假執行部分外廢棄，發回臺灣高等法院高雄分院。
    理  由
本件被上訴人主張：上訴人因訴外人惠弘工業股份有限公司（下稱惠弘公司）需款週
轉，數次向伊借款，其中於民國八十九年六月二十六日向伊借款新臺幣（下同）二百
萬元，經伊委託訴外人逢全股份有限公司將款匯入上訴人在第一商業銀行南高雄分行
之帳戶，嗣屢經催討，均拒不返還等情。爰依消費借貸之法律關係，求為命上訴人如
數給付並加計自九十年九月十一日起至清償日止按法定利率計算遲延利息之判決。
上訴人則以：伊並未向被上訴人借款，被上訴人匯款與伊，係為支付雙方買賣惠弘公
司股票之價款。被上訴人先後二次各向伊及訴外人即伊父親王弘仁購買惠弘公司股票
七百五十張（均為伊二百五十張、王弘仁五百張），每股四十元，每張四萬元（原判
決誤為四十萬元），總價各三千萬元，第一次已付清價款並辦畢股票過戶手續，第二
次買賣之股票亦已交付，被上訴人並於買賣當日即八十九年五月八日匯款二百萬元至
伊帳戶，嗣再於同年五月十八日、五月二十六日、六月二十六日、六月三十日、七月
十三日依序匯款四十二萬元、三百萬元、二百萬元（即系爭款項）、七十六萬元、五
十七萬元，總計八百七十五萬元，連同伊先前積欠被上訴人之一百二十萬元加計利息
五萬元，共一千萬元，支付此次向伊購買二百五十張股票之價款等語，資為抗辯。
原審將第一審所為上訴人敗訴之判決，除確定部分外廢棄，改判如其前述之聲明，無
非以：兩造對於雙方所提被上訴人（或其委託之人）匯款與上訴人或惠弘公司（或其
指定之帳戶）之紀錄，暨其中八十八年八月三十日前匯款計三千萬元係支付被上訴人
於八十八年十月間向上訴人及王弘仁購買惠弘公司股票七百五十張之價款，該股票已
交付並辦理過戶手續，被上訴人嗣後再於八十九年間自上訴人與王弘仁取得股票七百
五十張，此部分股票尚未辦理過戶各情，均不爭執。按當事人主張有利於己之事實者
，就其事實固有舉證之責任，然依其情形顯失公平者，不在此限，為修正後之民事訴
訟法第二百七十七條所明定。查兩造間既因被上訴人於八十八年間受讓惠弘公司股票
而有投資合作之關係，依照事業夥伴間互相調借現款，經常以匯款或簽發支票等方式
為之，少有另立借據之商場上習慣，若強令貸款人必須於匯款單外，另就其借貸關係
負舉證責任，實有失公平。上訴人既抗辯系爭匯款係支付股款之用，則其就雙方間確
存有股票買賣關係之積極事實，包括股票之交付、過戶、股款之交付方式等，舉證上
應無困難，自難辭其舉證之責。觀之兩造不爭之第一次股票交易方式，被上訴人係於
八十八年八月三十日即付清全數股款三千萬元，上訴人與王弘仁遲至同年十月間始完
成股票交付及過戶手續。而上訴人就所指之第二次股票買賣，稱：雙方於八十九年五
月八日談妥買賣事宜，當日伊與王弘仁即將全數股票背面加蓋印章交由被上訴人點收
，同日被上訴人匯款二百萬元，嗣後再陸續匯款，……，加上先前一百二十萬元借款
及利息五萬元，計一千萬元，付清伊所有二百五十張部分之股款云云。竟於被上訴人
未支付任何款項之前，即將價值高達三千萬元之股票全數交付，且於背面加蓋印章，
使被上訴人處於隨時可以過戶之狀態，復未有支付款項至何程度始可過戶之約定，非
但與第一次先付款再取得股票之絕對優勢相去甚遠，且與一般交易習慣相違，上訴人
更未提出其他事證證明第二次交付股票之原因為買賣，所辯自難採信。再查王弘仁於
九十年七月十二日委託律師發函被上訴人，除敘明於八十八年出售股票七百五十張與
被上訴人，總價三千萬元，被上訴人已付清股款，股票亦經交付及辦理過戶手續，並
稱「本件股票買賣，本人所負給付義務業已履行完畢，並無乙○○先生來函所稱尚有
二千二百五十張股票未為給付之情事」等語。該律師函發函日期在上訴人所指兩造間
八十九年五月第二次股票買賣之後，竟未有隻字片語提及該次買賣，且果如上訴人所
言，被上訴人就王弘仁第二次出讓五百張股票之股款二千萬元分文未付，王弘仁焉有
未以該函駁斥並進而催討欠款之理？是被上訴人主張上訴人第二次交付之股票，非為
買賣之故，即不無可取。次查被上訴人自八十八年十月六日以後，總計十筆匯款，金
額一千零四十五萬元，扣除上訴人所稱其中借款五十萬元，業以八十九年九月五日期
之同面額支票償還外，尚餘九百九十五萬元。審酌上訴人先前償還被上訴人之一百二
十萬元、五十萬元兩筆借款，均未加計利息，復未能證明兩造間有如何關於借款利息
之約定，何以該九百九十五萬元中，一百二十萬元為借款，須加付利息五萬元，其餘
八百七十五萬元則為支付股款？等事實，亦難信其勉強湊合之一千萬元股款之說為真
實。又上訴人與王弘仁竟於僅負擔一百二十萬元債務之情形下，應允交付被上訴人價
值高達三千萬元之惠弘公司股票，並於背面背書，使被上訴人隨時得辦理過戶，顯然
係居於經濟上之極弱勢地位，而與買賣當事人對等之立場並不相當。再參酌被上訴人
其後陸續匯款與上訴人，金額僅及股票價額三分之一，復無其他催討動作等情，堪認
被上訴人主張上訴人係提供股票質押借款為可採。從而，被上訴人本於消費借貸之法
律關係，訴請上訴人返還借款本息，應予准許等詞，為其判斷之基礎。
惟按當事人主張有利於己之事實者，就其事實有舉證之責任，為民事訴訟法第二百七
十七條前段所明定。是以民事訴訟如係由原告主張權利者，應先由原告負舉證之責，
若原告不能舉證，以證實自己主張之事實為真實，則被告就其抗辯事實即令不能舉證
，亦應駁回原告之請求。本件被上訴人倘不能舉證證明其交付上訴人之二百萬元為借
款，縱上訴人未能證明該款係買賣股票價金，依上開說明，被上訴人本於消費借貸關
係，訴請上訴人返還借款本息，即屬無據。次查王弘仁於九十年七月十二日致被上訴
人之律師函，觀其全文，係針對被上訴人八十九年十一月三日及九十年六月二十六日
之來函所為覆函，倘被上訴人該二來函未提及第二次買賣股票事宜，似不能僅以王弘
仁覆函未催討所謂之第二次買賣價金，遽推斷無買賣之事實。又上訴人第二次交付與
被上訴人之股票，均於背面蓋章，處於隨時得辦理過戶之狀態，為原審確定之事實。
上訴人此舉似已超過以股票質押借款之程度。再者，上訴人所指兩造間有借貸關係之
二筆款項，均以票據為借款之憑證，並為原判決所是認。上訴人於原審所陳「有借款
都有開票」，復據提出票據影本為證（見原審卷第七○頁、八六頁、八七頁），而被
上訴人起訴之初亦謂伊係「拿錢救公司」（見一審卷第二八頁），兩造既均為惠弘公
司股東，被上訴人「拿錢救公司」，能否謂係「借款」與上訴人，即非無疑。乃系爭
款項未據簽發或交付票據，被上訴人亦未證明其匯款係借款與上訴人，上訴人交付之
股票復超過質押借款之程度，原審竟以前揭臆測之詞，謂上訴人舉證證明買賣關係較
易於被上訴人證明借貸關係，認兩造間存有消費借貸關係，而為上訴人不利之判決，
於法自屬可議。上訴論旨，指摘原判決於其不利部分為不當，求予廢棄，非無理由。
據上論結，本件上訴為有理由，依民事訴訟法第四百七十七條第一項、第四百七十八
條第二項，判決如主文。
中      華      民      國    九十二    年     十一     月     十三     日
                              最高法院民事第四庭
                                  審判長法官  蕭  亨  國
                                        法官  許  朝  雄
                                        法官  謝  正  勝
                                        法官  陳  淑  敏
                                        法官  鄭  玉  山
      右正本證明與原本無異
                                              書  記  官
中      華      民      國    九十二    年     十一     月    二十七    日


司法院資訊處製作；財團法人民間司法改革基金會備份。
